【裁判字號】    89,台上,956
【裁判日期】    890427
【裁判案由】    租佃爭議
【裁判全文】
最高法院民事判決                                八十九年度台上字第九五六號
    上  訴  人  乙  ○  ○
    訴訟代理人  黃正彥律師
                黃雅萍律師
    被 上 訴人  甲  ○  ○
右當事人間租佃爭議事件，上訴人對於中華民國八十八年一月十八日台灣高等法院台
南分院第二審更審判決（八十七年度上更(二)字第八五號），提起上訴，本院判決如左
：
    主  文
原判決除假執行部分外廢棄，發回台灣高等法院台南分院。
    理  由
本件上訴人主張：兩造間就坐落台南縣善化鎮○○○○段三八○之一號及同鎮○○○
段二小段一○二○號兩筆伊所有土地有耕地租賃關係。被上訴人自民國七十八年起即
未繳納租金，經伊於八十四年七月二十二日以信函催告於文到七日內給付，仍未給付
，伊已於同年十月七日再以信函終止契約，復於本件在台南縣政府調處時再表示終止
租約；又被上訴人在台灣電力公司任職，並未自任耕作，並將系爭三八○之一號土地
出租億鑫興業股份有限公司（下稱億鑫公司）作為預拌混凝土使用，爰依租約已終止
、上訴人不自任耕作、轉租而原訂租約無效之法律關係，求為命被上訴人交還系爭土
地之判決。
被上訴人則以：本件租約之繳租地點，依約定，係在台南縣善化鎮牛庄里一○八號伊
之住所，因上訴人未至伊住處收取租金，致伊未繼續繳納租金，僅祗構成出租人受領
遲延，則上訴人不能以伊欠租為由主張終止租約。伊自繼承本件租約後，即與妻二人
自任一切耕作事務，縱認伊平日仍有上班，非全時負責耕作事務，然伊妻許方寶月則
係專任耕作，並無所謂不自任耕作之情形。伊所承租之系爭三八○之一號土地，並未
出租，亦未被占用堆置砂石，是以上訴人訴請伊交還土地，自屬無據等語。資為抗辯
。
原審將第一審所為上訴人勝訴之判決廢棄改判駁回其訴，無非以：依兩造所不爭執之
耕地租約第四條約定：「應納地租－繳納地點：台南縣善化鎮牛庄里一○八號」，而
該一○八號於四十三年調整門牌為現時之一○二號，即被上訴人現在之住所，有戶籍
謄本可稽。則依約定此種債務乃屬往取債務，即上訴人應前往被上訴人處收取租金；
被上訴人雖曾拿到證人陳平東家中繳納租金，但無證據證明兩造已合意繳納租金之地
點變更為證人陳平東家中。上訴人雖曾於八十四年七月二十二日以台南第五支郵局第
七七四號存證信函催告被上訴人於文到七日內親自前來解決云云。然既是上訴人有前
往被上訴人處所收取租金之義務，自不因上訴人之催告而變更。上訴人之催告不符債
之本旨，不發生催告之效力。上訴人復未能舉證證明曾前往被上訴人處收取租金，而
被上訴人仍拒絕支付之情事，則上訴人主張被上訴人因欠租已達二年以上，並已以此
為由終止兩造所訂耕地租約，自不生終止契約之效力。又上訴人主張系爭三八○之一
號土地，被上訴人並未自任耕作，而是轉租億鑫公司經營預拌混凝土之砂石廠等情，
為被上訴人矢口否認。而證人即毗鄰之三八○、三八一號土地所有人胡瑞男及證人即
鄰近土地所有人蘇木水所為之證詞，亦無法證明其事實；又證人即億鑫公司負責人張
金丁於第一審證稱：「經營混凝土砂石廠近四年了，沒有佔用到系爭土地，沒有租，
我不敢使用，因為那塊他不出租，左右兩塊我有租。」等語，被上訴人且提出牛庄里
里長王新富出具系爭土地確由被上訴人與妻許方寶月耕作無誤之證明書為證。從上述
證言及證明書，皆未能證明系爭三八○之一號土地被上訴人有出租情事。雖被上訴人
於八十五年一月三十日在台南縣政府耕地租佃委員會調處時自承：「關於地主所稱預
拌混凝土之事，並非轉租使用，係因為承租地休耕時為他人占用，有八十三年申請休
耕證明，希繼續耕作並繼續繳租，如地主要收回土地，請地主補償」；復於同年三月
十三日提出之答辯狀中，亦自認：「至八十四年間始為隔鄰之砂石場占用，幾經交涉
，於不久前才恢復原狀，因現正值旱季，且該田地並無自有水井，故目前尚未栽種作
物。」；於更審前自認：「八十三年轉作綠肥後，被砂石場占用，是私自占用，並不
是我們轉租」、「有被占用，八十四年間好幾月期間」、「八十四年初作物收成後，
未有新作物，所以未至田裏巡查未注意，發現後催告，他們說砂堆很大，要慢慢清理
」等語，但亦僅能證明被上訴人承認系爭三八○之一號土地有被占用情事，但並未承
認有轉租他人。按耕地三七五減租條例於七十二年十二月二十三日公布修正後，第十
六條所謂承租人不自任耕作，應係指承租人有擅自變更用途，未將承租土地供耕作使
用，或轉租、將承租土地借與他人使用、與他人交換耕作等不合耕地租佃目的之積極
行為而言。依上情，系爭三八○之一號土地縱有被占用情事，被上訴人並未承認有轉
租他人，上訴人亦無積極證據證明被上訴人有將全部或一部轉租他人之積極行為，自
無耕地三七五減租條例第十六條之適用。上訴人主張，被上訴人不自任耕作、轉租，
原訂租約無效云云，為無理由。又「非因不可抗力繼續一年不為耕作」之情形，須不
自任耕作之期間持續長達一年以上時，始得依同條例第十七條第一項第四款之規定，
由出租人依法終止租約。被上訴人並無轉租於他人之情事，已如前述，且被上訴人亦
自始否認有「不為耕作」之情形；雖被上訴人承認有被占用之情事，惟仍須證明被上
訴人有不為耕作之期間持續長達一年以上之事實，上訴人始得終止租約。上訴人雖稱
，被上訴人不為耕作，惟並未提出被上訴人持續一年不為耕作之證明，第一審於八十
五年五月二十四日履勘現場結果：「系爭土地三八○之一號東邊有少部分種田青，其
餘部分種胡麻，約一尺高，現場無砂石場痕跡。系爭一○二○號土地上種植水稻，高
約三尺，已結穗。」有勘驗筆錄可稽；更審前八十六年八月二十九日履勘結果，亦認
定系爭三八○之一號土地有播種芒麻之事實。故縱有遭砂石場越界占用，其時間是否
持續長達一年上訴人無法舉證以實其說，難認有耕地三七五減租條例第十七條第一項
第四款之適用，自不得終止租約。上訴人主張被上訴人不自任耕作、違法轉租、積欠
租金等情，認原訂租約無效或終止，訴請上訴人交還承租之系爭二筆土地，為無理由
等詞。為其判斷之基礎。
惟查，上訴人於原審主張：億鑫公司負責人張金丁固於第一審證稱，其經營混凝土砂
石廠有四年了，但沒有佔用到系爭土地，但左右兩塊有租用等語。而張金丁係租用同
段三八二號土地經營億鑫公司，專營預拌混泥土，於該地之南側隔三八一、三八○、
三八○之一、三七九號四筆土地始至道路，砂石均堆放在該四筆土地上，三八一、三
八○、三七九號土地張金丁既有承租，何以夾在中間之系爭三八○之一號土地未一併
承租？……，縱令無法證明被上訴人有轉租之事實，被上訴人亦有借與他人變更用途
及未將土地供耕地使用之不自任耕作之情形，依法仍構成收回土地之理由。……，被
上訴人自稱一○二○號土地一直由其耕作，為何對於其對面之三八○之一號土地，由
混凝土廠使用不聞不問？由上觀之，被上訴人係同意，至少默許億鑫公司使用甚明。
……又由張金丁之上開證言，被上訴人三、四年未自任耕作，並非僅一年不為耕作，
被上訴人謂伊無法證明其一年以上未自任耕作，並非有據（見原審更(二)卷第四四頁背
面至第四九頁）。上訴人之上述主張事關其能否依法收回系爭土地甚鉅，自屬重要之
攻擊方法。原審未就此詳細斟酌審認，遽為上訴人敗訴之判決，尚嫌速斷。上訴論旨
，指摘原判決不當，求予廢棄，非無理由。
據上論結，本件上訴為有理由，依民事訴訟法第四百七十七條第一項、第四百七十八
條第一項，判決如主文。
中      華      民      國    八十九    年      四      月    二十七    日
                              最高法院民事第三庭
                                  審判長法官  范  秉  閣
                                        法官  朱  建  男
                                        法官  許  澍  林
                                        法官  鄭  玉  山
                                        法官  葉  勝  利
      右正本證明與原本無異
                                              書  記  官
中      華      民      國    八十九    年      五      月     十五     日


司法院資訊處製作；財團法人民間司法改革基金會備份。
